臺灣高等法院民事判決　　　　　　九十二年度訴更(四)字第八號
　　原　　　告　乙○○
　　　　　　　　丁○○
　　右　二　人
　　訴訟代理人　戴森雄律師
　　　　　　　　戴嘉慧律師
　　被　　　告　戊○○
　　訴訟代理人　謝清福律師
　　被　　　告　丙○○　原住臺.
　　　　　　　　甲○○
　　　　　　　　華屋實業股份有限公司
　　法定代理人　劉新山
　　右　二　人
　　訴訟代理人　謝清福律師
上列當事人間因侵權行為損害賠償事件，原告並為訴之變更、追
加，經最高法院第四次發回更審，本院於九十三年十二月二十一
日言詞辯論終結，判決如下：
    主      文
被告華屋實業股份有限公司應將華菱電氣企業股份有限公司股份
二千一百股返還被告甲○○，並應辦理股東名簿變更登記予甲○
○；被告甲○○應將華菱電氣企業股份有限公司股份二千一百股
返還被告丙○○，並應辦理股東名簿變更登記予丙○○；被告丙
○○應將華菱電氣企業股份有限公司股份二千一百股返還被告戊
○○，並應辦理股東名簿變更登記予戊○○；再被告戊○○應將
華菱電氣企業股份有限公司股份九百股返還原告乙○○，及將華
菱電氣企業股份有限公司股份一千二百股返還原告丁○○，並應
分別辦理股東名簿變更登記予乙○○、丁○○。
原告其餘之訴駁回。
變更、追加及發回前第三審訴訟費用除確定部分外，由被告負擔
二分之一，餘由原告負擔。
    事實及理由
甲、程序方面：
一按附帶民事訴訟經移送於民事庭後，應適用民事訴訟法，刑事
  訴訟法第四百九十條但書定有明文。訴狀送達後，原告不得將
  原訴變更或追加他訴，但請求之基礎事實同一者，不在此限，
  民事訴訟法第二百五十五條第一項第二款定有明文。又不當得
  利返還請求權與損害賠償請求權，法律上之性質雖有未同，但
  二者訴訟上所據之事實如屬同一，則原告起訴時雖係基於侵權
  行為之法律關係，然在訴訟進行中於他造為時效之抗辯後，亦
  不妨再基於不當得利之請求權而為主張（最高法院五十六年度
  臺上字第三○六四號判例意旨參照）。本件原告提起本件附帶
  民事訴訟，原係依侵權行為之法律關係向被告戊○○請求損害
  賠償，於移送民事庭後，因被告戊○○為時效抗辯，原告於八
  十六年九月二日改依不當得利之法律關係請求，因其請求之基
  礎事實同一，揆諸上開民事訴訟法第二百五十五條第一項第二
  款規定，其所為訴之變更，應予准許。
二另按「請求之基礎事實同一」或「因情事變更而以他項聲明代
  最初之聲明」者，原告得任意將原訴變更或追加他訴，毋庸經
  被告同意，民事訴訟法第二百五十五條第一項第二款、第四款
  ，第四百四十六條第一項規定甚明。本件原告主張其基於不當
  得利之法律關係，原僅以戊○○為被告，請求戊○○返還系爭
  股份，然戊○○於訴訟繫屬中將該股份虛偽移轉與相對人丙○
  ○，丙○○再虛偽移轉與相對人甲○○，甲○○再虛偽移轉予
  相對人華屋實業股份有限公司（下稱華屋公司），上開股份移
  轉行為均屬通謀虛偽意思表示而無效，上訴人為保全對戊○○
  之不當得利返還請求權，自得依民法第二百四十二條之規定，
  依序代位戊○○、丙○○、甲○○向華屋公司請求返還股份與
  甲○○，甲○○再返還與丙○○，丙○○再返還與戊○○，爰
  追加丙○○、甲○○、華屋公司為被告，聲明如後述四、部分
  原告原有之聲明等語，並提出臺灣臺北地方法院檢察署九十年
  偵字第四０二一號聲請簡易判決處刑書、臺灣臺北地方法院九
  十一年易字第三九０號刑事判決各一份為證。
三查原告為上開訴之追加，與原請求之基礎事實同一，況戊○○
  與丙○○、甲○○、華屋公司於訴訟繫屬中互相輾轉移轉系爭
  股份，致客觀情形變更，原告非追加丙○○、甲○○、華屋公
  司為被告，並為前述之請求，不能達訴訟之目的，雖包含原有
  之訴在內，惟就整體而言，仍不失為以「他項聲明」（最初聲
  明與他項聲明相結合），取代原有之「最初之聲明」，依民事
  訴訟法第二百五十五條第一項第二款、第四款之規定，應予准
  許，被告戊○○、甲○○、華屋公司不同意原告訴之追加、變
  更云云，均無足採。
四又原告為前述訴之追加、變更後之聲明原為「(一)先位聲明：被
  告戊○○就持有之華菱電氣企業股份有限公司（下稱華菱公司
  ）股份中之二千一百股，應辦理塗銷登記，並分別變更其中九
  百股為原告乙○○，一千二百股為原告丁○○名義。(二)備位聲
  明：1.被告戊○○就持有之華菱公司股份中之二千一百股，應
  辦理塗銷登記，並分別變更其中九百股為原告乙○○，一千二
  百股為原告丁○○名義。2.被告華屋公司就持有之華菱公司股
  份二千一股，應辦理塗銷登記，並變更為甲○○名義。被告甲
  ○○就持有之華菱公司股份二千一百股，應辦理塗銷登記，並
  變更為丙○○名義。被告丙○○就持有之華菱公司股份二千一
  百股，應辦理塗銷登記，並變更為戊○○名義。」（本院卷第
  四十頁、第四十一頁、第一八五頁、第一八六頁），嗣更正聲
  明為「(一)先位聲明：被告戊○○應將華菱公司股份九百股返還
  原告乙○○，及將華菱公司股份一千二百股返還原告丁○○，
  並應分別辦理股東名簿變更登記予乙○○、丁○○。(二)備位聲
  明：被告華屋公司應將華菱公司股份二千一百股返還被告甲○
  ○，並應辦理股東名簿變更登記予甲○○；被告甲○○應將華
  菱公司股份二千一百股返還被告丙○○，並應辦理股東名簿變
  更登記予丙○○；被告丙○○應將華菱公司股份二千一百股返
  還被告戊○○，並應辦理股東名簿變更登記予戊○○；再被告
  戊○○應將華菱公司股份九百股返還原告乙○○，及將華菱公
  司股份一千二百股返還原告丁○○，並應分別辦理股東名簿變
  更登記予乙○○、丁○○。」（本院卷(二)第一三○頁），核原
  告請求返還股份部分，為訴之追加，其就股份辦理塗銷登記，
  並分別變更名義，更正為辦理股東名簿變更登記部分，為訴之
  變更，惟其請求之基礎事實同一，揆諸前開規定，亦應予以准
  許。另原告原備位聲明返還之順序（戊○○返還原告、華屋公
  司返還甲○○、甲○○返還丙○○、丙○○返還戊○○）更正
  為華屋公司返還甲○○、甲○○返還丙○○、丙○○返還戊○
  ○、戊○○返還原告，核屬民事訴訟法第二百五十六條「不變
  更訴訟標的，而補充或更正事實上或法律上之陳述者，非為訴
  之變更或追加。」，非為訴之變更或追加，亦應予以准許其為
  訴之聲明更正。
五被告丙○○經合法通知，未於言詞辯論期日到場，核無民事訴
  訟法第三百八十六條所列各款情形，應准原告之聲請，由其一
  造辯論而為判決。
乙、得心證之理由：
一原告起訴主張原告為華菱公司之股東，乙○○、丁○○分別持
  有九百股、一千二百股，乙○○並出任該公司之董事長。被告
  戊○○明知原告股東印鑑未遺失，卻與劉新園、劉新山共同以
  偽造文書之方法，將原告之股份非法移轉予自己，致生損害於
  原告。被告戊○○於本案前審（七十四年度訴字第二三九號）
  獲判敗訴後，於八十六年十月一日將所持有之五千股股份（含
  本件系爭之二千一百股）通謀虛偽移轉予被告丙○○，丙○○
  再於八十七年四月十日通謀虛偽移轉予被告甲○○，甲○○再
  於八十九年十二月十八日通謀虛偽移轉予華屋公司，原告對戊
  ○○原依侵權行為，嗣改依不當得利之法律關係為本件之請求
  ，另戊○○與丙○○、甲○○、華屋公司於訴訟繫屬中互相輾
  轉移轉系爭股份，均為通謀虛偽意思表示而無效，甲○○、丙
  ○○、戊○○得依不當得利之法律關係依序向華屋公司、甲○
  ○、丙○○請求返還系爭股份，甲○○、丙○○、戊○○均怠
  於行使上開不當得利返還請求權，原告為保全對戊○○之不當
  得利返還請求權，自得依民法第二百四十二條之規定，依序代
  位戊○○、丙○○、甲○○向華屋公司請求返還股份，聲明：
  (一)先位聲明：
    被告戊○○應將華菱公司股份九百股返還原告乙○○，及將
    華菱公司股份一千二百股返還原告丁○○，並應分別辦理股
    東名簿變更登記予乙○○、丁○○。
  (二)備位聲明：
    被告華屋公司應將華菱公司股份二千一百股返還被告甲○○
    ，並應辦理股東名簿變更登記予甲○○；被告甲○○應將華
    菱公司股份二千一百股返還被告丙○○，並應辦理股東名簿
    變更登記予丙○○；被告丙○○應將華菱公司股份二千一百
    股返還被告戊○○，並應辦理股東名簿變更登記予戊○○；
    再被告戊○○應將華菱公司股份九百股返還原告乙○○，及
    將華菱公司股份一千二百股返還原告丁○○，並應分別辦理
    股東名簿變更登記予乙○○、丁○○。
  原告請求華菱公司辦理上開塗銷及變更登記部分，已經本院更
  審前判決原告敗訴確定。
  被告則以原告以刑事確定判決主張被告違法，非屬可採，縱認
  刑事判決可採，原告主張侵權行為之事實在六十九年、七十年
  間，原告於七十四年五月二十七日提起本件附帶民事訴訟，已
  逾二年時效，被告為時效抗辯，雖原告於八十六年九月二日另
  主張不當得利請求權，惟亦已逾十五年時效，又本件原告不當
  得利請求權無中斷問題，七十年間之假處分由臺灣臺北地方法
  院於七十年四月三十日執行終結，自七十年四月三十日重行起
  算，且假處分卷經書記官於七十年六月二十五日報結歸檔，則
  假處分之執行行為，至遲於七十年六月二十五日終止，時效亦
  應自七十年六月二十六日重行起算，被告戊○○未收受假處分
  執行之通知書面。華菱公司亦未通知戊○○，華菱公司亦否認
  收受假處分執行命令，再假處分裁定送達第三人華菱公司之送
  達行為，是否為執行方法，不無疑問，且函以「院長吳樹立」
  名義發出，非執行法官所為，應屬無效云云資為抗辯。
二原告主張其等為華菱公司股東，乙○○、丁○○分別持股九百
  股、一千二百股，乙○○並任董事長等情，已據原告提出華菱
  公司股東名冊為證（本院七十四年度訴字第二三九號〔下簡稱
  本院訴字卷〕卷第七十六頁），上開事實堪認為真實。
三原告另主張被告戊○○明知原告股東印鑑未遺失，卻與劉新園
  、劉新山共同以偽造文書之方法，將原告之股份非法移轉予自
  己，致生損害於原告，依不當得利之法律關係，先位聲明請求
  被告戊○○應將華菱公司股份九百股返還原告乙○○，及將華
  菱公司股份一千二百股返還原告丁○○，並應分別辦理股東名
  簿變更登記予乙○○、丁○○部分，是否有理由，分述如下：
  (一)查被告戊○○於八十六年十月一日移轉華菱公司股份五千股
    予丙○○，丙○○再於八十七年四月十日將上開股份移轉予
    甲○○，再由甲○○於八十九年十二月十八日將前述股份移
    轉予劉新山擔任負責人之華屋公司，華菱公司現登記股東名
    簿上並無戊○○、潘佩蓉、甲○○之股權，有華菱公司股東
    名簿及該公司覆函在卷可證 (見本院九十一年度訴更(三)字第
    五號〔下簡稱本院訴更(三)字〕卷第一三六、一三七頁) ，並
    為兩造所不爭執。
  (二)原告雖主張丙○○、甲○○等為華屋公司員工，非不知系爭
    股份係戊○○等偽造文書移轉於其名下，且系爭股份已因被
    假處分而不得轉讓，丙○○、甲○○猶與戊○○等通謀虛偽
    轉讓股份，足生損害於原告及其他股東。被告於原告假處分
    後方將股份虛偽轉讓，無論被告戊○○之處分行為，亦或丙
    ○○、甲○○再為之處分行為，對原告等固不生效力，被告
    之受利益，並無法律上原因，是原告得訴請被告為不當得利
    之返還云云。惟查縱原告所述屬實，即戊○○、丙○○、甲
    ○○之處分行為，均有無效之情形，對原告不生效力，然在
    原告未依法起訴獲判應予變更勝訴確定前，戊○○之股權，
    尚未回復，原告對被告戊○○之股份請求，即屬給付不能。
  (三)原告雖又主張被告戊○○與丙○○之前述移轉系爭股份行為
    ，不僅違反假處分效力，且係通謀虛偽意思表示，均屬無效
    ，不發生股權變動之情事，該股份仍為戊○○名義，為戊○
    ○所有，故原告請求被告戊○○返還股份並無給付不能情事
    云云。惟華菱公司股東名冊上之股東為劉新山、劉許菊花、
    劉仁宗、劉新園、胡劉秀美、華屋公司、劉信志，有華菱公
    司股東名冊在卷可憑（本院卷(一)第一六六頁背面），華菱公
    司股東名冊形式上已無被告戊○○名義，而原告先位聲明「
    被告戊○○應將華菱公司股份九百股返還原告乙○○，及將
    華菱公司股份一千二百股返還原告丁○○，並應分別辦理股
    東名簿變更登記予乙○○、丁○○」，被告戊○○如何將自
    己形式上已無之股份返還原告？如何辦理股東名簿變更登記
    予原告？是原告先位聲明之請求，即以不能之給付為請求，
    不應准許。
  (四)綜上，華菱公司現登記股東名簿上無被告戊○○之股權，被
    告戊○○形式上無華菱公司之股權，原告本於不當得利之法
    律關係，先位聲明請求被告戊○○應將華菱公司股份九百股
    返還原告乙○○，及將華菱公司股份一千二百股返還原告丁
    ○○，並應分別辦理股東名簿變更登記予乙○○、丁○○，
    無理由，應予駁回。
四原告先位聲明無理由，已如前述，本院自應就原告備位聲明為
  審判。原告就備位聲明部分主張被告戊○○以偽造文書方法自
  原告處取得系爭股權，又於本案前審（七十四年度訴字第二三
  九號）獲判敗訴後，於八十六年十月一日將所持有之五千股股
  份（含本件系爭之二千一百股）通謀虛偽移轉予被告丙○○，
  丙○○再於八十七年四月十日通謀虛偽移轉予被告甲○○，甲
  ○○再於八十九年十二月十八日通謀虛偽移轉予華屋公司之事
  實，已據原告提出法務部調查局鑑定書、臺灣臺北地方法院九
  十一年度易字第三九○號、本院九十一年度上易字第三三九九
  號刑事判決為證，被告否認其等以偽造文書方法、通謀虛偽意
  思表示取得系爭股權，並以前詞置辯，是本件主要爭執在被告
  戊○○是否以偽造文書方法取得系爭股權？其餘被告輾轉取得
  系爭股權是否通謀虛偽意思表示？原告之請求權是否罹於時效
  ？原告備位聲明之請求有無理由？茲分述之：
  (一)被告戊○○係以偽造文書之侵權行為方法自原告處取得系爭
    股權：
    1.原告主張戊○○與劉新園、劉新山共同以偽造文書之方法
      ，將原告之股份非法移轉予戊○○一節，已據原告提出本
      院八十五年度重上更(十四)字第一一四號刑事判決為證（本院
      訴字卷第一三八頁以下），被告戊○○雖否認其偽造文書
      行為。惟卷附華菱公司「利管中心企劃執行進度檢討報告
      制度表」（本院訴字卷第七十七頁正面、背面），係被告
      戊○○之夫劉新山於原任經濟部商品檢驗局電氣科技士時
      ，以公司工程師名義參與公司業務經營時，提出構想所設
      計，其內容原僅限於各部門之工作分配，及每週依序由各
      部門主管提出工作檢討報告之進度表，以利推展公司業務
      而已，此觀該表左上角列載「報告單位」、「報告時間」
      及「分類」即明（本院訴字卷第七十七頁背面）。
    2.該報告制度表雖訂於六十八年七月一日生效（本院訴字卷
      第七十七頁正面右上角），惟該公司負責人及主要股東乙
      ○○、胡利男、丁○○、賴五團及廠長連忠興，均於六十
      八年七月三十日始簽認此事（本院訴字卷第七十七頁正面
      左下角），而未簽名之股東尚有胡劉秀美、劉新圖、張玉
      、賴吳和子等人。該「利管中心企劃執行進度檢討報告
      表」經本院刑事庭送法務部調查局檢鑑結果顯示「(1)紅筆
      標明之編號(1)(3)(4)(5)(6)(8)(9)(10) ()( )等部分字跡墨色
      成份與其他字跡墨色成份不同。(2)依據以上(1)之結果及書
      寫相關位置研判其紅筆標明之編號(1)(4)(5)(6)(8)(9)(10) ()
      及 () 等部分之字跡，應係事後加填者。(3)標明編號(2)
      (3)位置之字跡紙面纖維有刮擦起毛之現象，故該字跡應係
      經過塗改者，但原字跡為何無法辨認。」有法務部調查局
      七十二年八月二日（）發(一)四一一七二一號函在卷可考
      （本院卷(三)第六頁、第七頁）。即該制度表上關於「本公
      司常務董事會、董事會及股東會等聯合全員大會決議錄並
      永久授權本公司各項組織及人事權責劃分事項」、利管中
      心職責欄「選定董事長」、權責內容欄「包括董事長選任
      」、人事安全管理主任職責欄「代理董事長責任」、權責
      內容欄「推定代理董事長職務」，以及「互選推定主席戊
      ○○」 (詳本院訴字卷判決附表一編號１、本院卷(三)第一
      一八頁、第一一九頁) ，其字跡墨色不同，且有刮擦起毛
      現象，再由其書寫相關位置研判，應係事後加填或塗改者
      。前開所塗改加填部分均影響當事人之權益甚重，且劉新
      園自認其股權僅佔四分之一，而劉新山、戊○○當時並非
      公司股東，竟以非股東身分被推為公司永久最高組織制度
      及決策執行機構「利管中心」主席，顯與常情有違。
    3.證人連忠興於本院刑事庭證稱：「（這張「利管中心企劃
      執行進度檢討報告制度表」是做何用？〔提示影本〕原是
      各部門檢討檢查的一個制度表，並無授權公司各項組織及
      人事權責劃分事項，也沒有公司根本組織制度變更問題。
      」（筆錄影本見本院訴字卷第八十四頁) 、「戊○○沒開
      過會，也沒有推戊○○為主席，當時都是劉新山在主持的
      。」「（你們利管中心有無決定董事長如何決選？）沒有
      ，大部分是開會中決定的」（本院卷(三)第一○四頁背面、
      第一○五頁正面）。證人胡利男 (股東) 亦證稱：「（當
      時有無增刪？〔指利管中心制度表〕）當時並沒分給我們
      ，所以有無增減我不知道。」、「（當時裡面有無決定董
      事長的產生方式如何？裡面有無寫明？）應是沒有，我印
      象中是沒有。」（本院卷(三)第一○八頁背面、第一○九頁
      正面），足證被告戊○○及劉新山、劉新園等曾變造原有
      「利管中心企劃執行進度檢討報告制度表」，加填上開互
      選推定主席戊○○，利管中心有選定董事長等文字，所為
      自足生損害於原告之權益。被告等辯稱此文件係大家不斷
      研究及討論完成，字體依表上空間大小致有所差異，並無
      變造情事，應係卸責之詞，難以憑採。至變造前之內容雖
      無法辨認，究無解於變造之事實。
    4.被告戊○○雖謂制度表上端「本公司常務董事會、董事會
      及股東會等聯合全員大會決議錄並永久授權本公司各項組
      織及人事權責劃分事項」等字書寫在先，蓋用公司方型印
      章在後，足見其真正云云。惟原告在刑事案件中堅決否認
      其事，指其等簽名時並無各該文字及公司印文，經本院刑
      事庭送請法務部調查局鑑定，因「所蓋紅色公司印文與原
      子筆字跡重疊部分之油性墨跡已有互溶現象，故何者在先
      ，無法鑑定。」而退還。有該局七十六年四月二十六日（
      ）處發技(一)第一四四八號通知單可稽（本院卷(三)第一○
      ○頁）。又「利管中心制度表」之最上方所書「利管中心
      企劃執行進度檢討報告制度表」字樣，係原已書寫，另該
      欄上方雖另橫書「本公司常務董事會、董事會及股東會等
      聯合全員大會決議錄並永久授權本公司各項組織及人事權
      責劃分事項」等字，然觀其書寫方式及全部意旨，如該表
      果係該公司「常務董事會、董事會及股東會等聯合全員大
      會決議錄並永久授權本公司各項組織及人事權責劃分事項
      及利管中心企劃執行進度檢討報告制度表」，依一般習慣
      ，上開字樣理應上下行之數儘量求其平衡，以求美觀並慎
      重其事，切忌上大下小或頭大尾小，且董事會、股東大會
      之決議與「利管中心制度表」之功能，與所記載之事項本
      屬迥異，豈會將二者混為紀錄？矧股東大會為公司最高意
      思機關，一切權責公司法已多所規範，焉會更以利管中心
      之決議逾越之。綜上各情以觀，足徵原告主張該欄上方之
      橫書係被告戊○○與劉新園、劉新山共同事後加填、塗改
      等事實，堪認為實在。
    5.關於股份有限公司股東之召集及董、監事選舉之程序，公
      司法均有規定，劉新山在華菱公司原董事長乙○○於六十
      九年七月三十一日辭職時，未經召開股東會及董事會，即
      以利管中心主席並非公司股東之戊○○名義任命劉新園為
      董事長 (本院卷(三)第九頁正面、背面），顯然違反公司法
      規定，足證被告戊○○與劉新園、劉新山冀以偽造權源掩
      飾其非。原告乙○○於本院刑事庭雖陳稱：「（你是華菱
      電器企業股份有限公司的董事長？）是的，我在六十九年
      七月間辭職，到了六十九年八月二十日正式離職。」、「
      （公司還有誰的章放在戊○○那邊保管？）在出事前大家
      的章都由戊○○保管，但是我的印章及公司的方章因我當
      時任董事長每天都去上班，所以這二個章由我保管」、「
      我是向利管中心辭職的。」等語 (本院卷(三)第八十五頁正
      面、第九十一頁背面、第九十二頁正面、第九十七頁正面
      ）。惟依乙○○於六十九年六月二十七日所提出之辭呈內
      載「說明1.在公司需更上進發展之階段，本人因年紀大健
      康不適，恐難執行股東會所附與（賦予）之任務，墾請准
      予辭職並請另派人接任為荷。2.會各股東成員」，並在「
      連繫」 欄上書寫「丁○○、賴五團、賴美津 (真)、劉新
      園、連忠興、胡利男」（本院卷(三)第四十九－一頁）等詞
      觀之，其真意乃係將辭職之意願知會「利管中心」成員，
      否則應無在辭職書載明會各股東，並記明各股東名字之必
      要。
    6.該「利管中心企劃執行進度檢討報告制度表」記載利管中
      心之權責已包括「董事長之選任」，為何被告等於六十九
      年九月二十日以劉新園任主席，戊○○任紀錄之華菱電氣
      企業股份有限公司股東會及董事會臨時聯合全員大會會議
      紀錄猶記載案由為：「請董事推選常務董事及董事長」，
      議決：「全體董事互推劉新園為董事長」（見會議紀錄表
      ），而不由「利管中心」直接選任？其不合情理，昭然可
      見，俱證該「利管中心企劃執行進度檢討報告制度表」確
      屬變造無疑。
    7.六十九年九月二十日股東會及董事臨時聯合大會會議紀錄
      係屬變造，被告亦否認偽造股東會及董事臨時聯合大會紀
      錄等情，惟劉新園固曾於六十九年九月九日以公司負責人
      身分，分函各股東於六十九年九月二十日上午在公司會議
      室召開股東會（本院卷(三)第二十頁），經乙○○以不合程
      序為由，於六十九年九月十五日以郵局存證信函表示拒絕
      參加（本院卷(三)第二十四頁－第二十六頁）其他股東丁○
      ○、賴吳和子、胡利男、胡劉秀美、賴五團、張玉、劉
      新圖及廠長連忠興等亦分別證稱確未參與該日上午在公司
      召開之股東會，以及未在該會議紀錄簽名（本院卷(三)第十
      七頁正面、背面、第二十八頁背面〔丁○○部分〕、第七
      十頁背面〔胡利男部分〕、第四十頁背面〔胡劉秀美部分
      〕、第四十二頁背面〔賴五團部分〕、第十六頁正面、背
      面、第三十二頁背面〔張玉、劉新園、賴吳和子部分〕
      、第八十一頁背面〔連忠興部分〕），被告戊○○復未舉
      證證明曾合法通知全體股東出席股東會議，亦未能提出股
      東張玉、劉新圖、胡劉秀美、賴吳和子委託代理人代為
      出席該會之委託書，以證明各該股東曾經與會，而證人連
      忠興於臺灣臺北地方法院刑事庭及本院刑事庭，證稱其係
      六十三年五月中旬起至六十九年七月底，接任華菱公司廠
      長，六十九年八月一日離職，已非股東，根本沒參加六十
      九年九月二十日之公司股東會及董事會臨時聯合全員大會
      ，會議紀錄上之簽名為其自己，但不知原是簽在何文件上
      ，下面簽名這麼大，上面的會議文字這麼小，密密麻麻的
      有偽造之嫌等語 (本院卷(三)第七十九頁以下）。
    8.連忠興既非股東，又已辭去廠長職務，何須參加六十九年
      九月二十日之股東會及董事臨時全員大會，被告等提出之
      該項會議紀錄雖有乙○○、胡利男、丁○○、連忠興、賴
      五團等人之簽名，所簽字跡亦為其等所不爭執，並經調查
      局鑑定無訛。惟乙○○等人始終否認曾參加該次會議，經
      本院刑事庭將該會議紀錄送請法務部調查局檢鑑結果顯示
      「(1)紅筆所示部分，文字墨跡成份與其餘字跡墨跡成份相
      同，應係使用同種類之原子筆所書。(2)所有紅筆標示之位
      置紙面纖維均有刮擦起毛之現象，故該部分之文字應係經
      過塗改者……」（本院卷(三)第六頁、第七頁），即該次會
      議紀錄確經變造，其中開會時間，討論事項案由與決議三
      點，其出席股東簽名及會議紀錄影本簽收表等部分，均有
      刮擦起毛之現象，對光立現，該部分之文字認係經過塗改
      ，係塗改乙○○等人已有簽名之文件加以偽造，情極灼然
      。被告戊○○於刑事案件中亦不否認曾塗改（本院卷(三)第
      三十頁正面、背面），嗣所辯寫錯字或詞句不佳為修詞上
      之擦寫云云，要屬避就之詞而無足採，該會議紀錄實係其
      等所變造，殊無疑義。
    9.劉新園於六十九年九月九日以華菱公司董事長名義通知各
      股東於六十九年九月二十日上午十時召開股東會議之事由
      「(甲)乙○○先生自年７月日起辭去董事長職務，但至
      今仍未全部辦理移交，致使公司業務諸多不便。(乙)新任董
      事長劉新園先生接任視事後，公司業務蒸蒸日上，皆有實
      據可證。為使本公司在新董事長領導下，更加發達，為各
      股東謀求更多利益起見，特依……召開股東會。」有開會
      通知附卷足考（本院卷(三)第二十頁），足證該股東會召集
      目的在討論今後如何加強公司業務及發展，非關重新推選
      常務董事及董事長。是原告乙○○侵占款如何折讓公司工
      廠全部營業及財產予華菱公司，以賠償劉新園歷年來被侵
      害之數額，或如何讓售乙○○等七人之股權，由公司登報
      作廢彼等原印章變更登記等事項，均非該股東會召集事由
      ，當不在該次股東會討論範疇。則華菱公司六十九年九月
      二十日股東臨時會議記錄「……再由常務董事互推劉新園
      為董事長」、「乙○○等侵占」、「打折讓售公司工廠全
      部營業及財產於華屋實業有限公司，售款全部賠償劉新園
      歷年被侵占實益額之損失」、「乙○○等股權讓棄除權登
      記，要求由公司登報作廢，伊等七人原印章依法變更登記
      」（本院訴字卷第八十八頁、本院卷(三)第七十五頁）等決
      議事項均為上開股東會召開事由上所未記載，自為違法之
      決議。再該用紙編號○○一二三四號（本院卷(三)第七十五
      頁背面），戊○○、劉新園所提六十九年一月十四日製作
      之「呈上訴書」用紙編號○○一二三七號（本院卷(三)第七
      十五－一頁），原告乙○○指該二張用紙係自同冊一百張
      用紙中取用，劉新山雖否認係取自同冊用紙，謂用紙冊子
      甚多，隨時均可取用，不能以編號之先後認定使用之時間
      云云。惟查六十九年一月十四日至六十九年九月二十日，
      相距八月有餘，一百張用紙既可隨時取用，短期間內即可
      用罄，衡之常情，應無在八個月後反取用號碼在先之紙張
      使用之理。是原告指該六十九年九月二十日上午十時之會
      議紀錄，係被告戊○○與劉新園、劉新山塗改六十九年一
      月十四日以前經股東簽名之會議紀錄影本簽收表加以偽造
      云云，堪認為真實。
    10.況原告及賴五團及股東賴吳和子、張玉、劉新圖等人原
      公司印鑑並未遺失，迄今仍在持有使用中，業經其等於七
      十六年五月七日本院刑事庭調查時供明（本院卷(三)第八十
      四頁以下），並於七十六年五月二十一日調查庭當庭提出
      原印鑑五枚，分別蓋上印文存卷可參（本院卷(三)第九十九
      －一頁），其中原告乙○○、丁○○之印文明顯與股權讓
      杜（渡）書上乙○○、丁○○印文（本院訴字卷第一○五
      頁不同）。劉新園於七十六年五月七日本院刑事庭調查時
      ，亦不諱言六十九年九月二十日之會議決議 (附表一編號
      ２)， 係由其登報聲明乙○○等七人在華菱公司之股東印
      鑑遺失，並重新代為刻印使用等情不諱（本院卷(三)第八十
      六頁以下）。乙○○等人公司印鑑既未遺失，當無於開會
      時要求公司登報作廢之理。原告復無侵占公司款項財物情
      事，戊○○、劉新山、劉新園亦未舉證證明原告有侵占華
      菱公司款項或財物之犯行，何來原告同意讓售公司財產，
      以售款全部賠償劉新園被侵占之損失，前揭六十九年九月
      二十日之會議紀錄係出於塗改變造甚明。其變造前之內容
      ，雖無法鑑定，然於事實之認定並無影響。又前揭會議紀
      錄既係塗改以前經乙○○等人簽名之會議紀錄影本簽收表
      加以偽造，乙○○等人簽名之真正，尤無解於戊○○與劉
      新山、劉新園變造之事實。
    11.股權讓杜（渡）書、股權轉讓同意書均係偽造，被告戊○
      ○辯稱股權讓杜（渡）同意書及股權轉讓同意書均為真正
      云云。惟上開六十九年九月二十日之會議紀錄既出於變造
      ，其上所載「乙○○等要求由公司登報作廢伊等七人原印
      鑑」自屬不實，則中華日報六十九年十二月聲明印鑑作廢
      之啟事（本院卷(三)第二十一頁、第二十三頁）即無足採。
      本院卷(三)第一一八頁、第一一九頁原告之印章均出於偽造
      ，應堪認定。六十九年十月十八日之股權讓杜 (渡)書（
      本院訴字卷第一○五頁），據證人胡利男在原審及本院刑
      事庭調查中證稱該文件係其因公司之事受打擊，而由其書
      寫加蓋其妻胡劉秀美公司股東印鑑章後交與劉新園等人，
      僅寫無條件放棄股權，並非讓與被告戊○○，其餘股東賴
      吳和子、劉新圖、張玉、賴五團等亦均證稱未在該讓渡
      書上蓋章 (本院卷(三)第三十二頁背面、第三十三頁正面、
      第四十一頁正面、背面、第四十二頁正面、背面、第五十
      三頁正面、第六十四頁以下），除胡劉秀美經其夫胡利男
      立具股權讓渡書外，原告均未曾表示轉讓或放棄其股權，
      印鑑章亦未遺失，更未同意登報聲明作廢，被告將其等置
      放華菱公司之印鑑章聲明遺失作廢，重新偽刻私章，加蓋
      於胡利男書寫其妻胡劉秀美放棄股權讓渡書上（本院卷(三)
      第一二二頁、第一二三頁附表一編號７），持交鑫辰企業
      顧問有限公司高秀爵偽造六十九年十二月十日股權轉讓同
      意書六份（同上附表一編號７），在其上偽造原告之署押
      蓋用偽刻印章，擅將股權轉讓被告戊○○、劉新山，受讓
      人戊○○、劉新山均蓋章齊全，焉能諉稱不知。
    12.另偽造胡劉秀美出席之六十九年十二月二十六日會議筆錄
      （本院卷(三)第一二一頁背面、第一二二頁正面附表一編號
      ６），以偽刻之胡劉秀美印章蓋於修訂之六十九年十二月
      二十六日公司章程上，嗣於七十年一月七日檢具上述偽造
      之股權轉讓同意書、會議紀錄及章程，向台北市政府建設
      局申請改選董、監事、修改章程等變更登記，使不知情之
      承辦公務員准予變更登記，以詐術取得胡利男等人之股權
      各節，已據胡利男、胡劉秀美、連忠興、張玉、劉新圖
      、賴吳和子，賴五團於刑事案件中證實在卷。關於高秀爵
      受託書寫股權轉讓同意書六份之事實，亦經高秀爵於本院
      刑事庭結證甚詳（筆錄影本見本院訴字卷第一三○－一頁
      以下），復有偽造之會議紀錄、股權讓渡書、股權轉讓同
      意書、及被告冒用胡劉秀美、胡利男等人名義於中華日報
      刊登遺失股東印鑑聲明作廢之報紙二份可參。劉新園等亦
      承認刊登股東印鑑聲明作廢，重刻各股東私章及委託高秀
      爵書寫股權轉讓同意書等情無異，有如前述，被告戊○○
      與劉新園、劉新山既未經原告授權，自難辭偽造文書罪責
      。
    13.原告原股東印鑑章，經被告刊登聲明作廢，係在六十九年
      十二月二十七、八日，則其等新印鑑之使用，應在登報聲
      明作廢之後，始符情理，惟原告丁○○於六十九年七月二
      十九日提出公司之請求書，經當時擔任董事長之乙○○批
      示時，原僅簽名並未蓋章，有丁○○之請求書（本院卷(三)
      第五十－一頁）可考。而存檔之請求書（本院卷(三)第五十
      －二頁）已蓋用非乙○○、丁○○之原印鑑章，且蓋用之
      印文與前述股權讓杜書上偽造之乙○○等人印文相同，有
      調查局鑑定函可證（本院卷(三)第四十七頁），足以證明係
      被告戊○○與劉新園、劉新山事後以偽造之印章加蓋，企
      圖掩飾罪行。至被告等提出之六十九年十月十五日轉帳傳
      票（本院卷(三)第五十七－一頁）所載各股東領取之款項，
      係公司分派之紅利，並非股東讓棄股權之資金，業經證人
      胡利男、連忠興等供證明確，連忠興非公司股東，係因其
      為公司廠長由公司發給酬勞甚明。
    14.證人連忠興證稱戊○○提出之六十九年十月份薪資表係連
      忠興事後領取之紅利，其係六十九年八月一日離職等情（
      本院卷(三)第三十八頁背面、第七十九頁背面以下），連忠
      興自無領取十月份薪資之可能。戊○○雖於刑事庭一再爭
      執連忠興之離職日期，經本院刑事庭致函財政部財稅資料
      中心查其六十九年之「各類所得扣繳暨免扣繳憑單」，因
      已逾核課年限，資料業經銷燬無從提供，有該資料中心八
      十二年十一月二日資五字第八二一四０五二五號函附卷可
      憑（見外放證物編號三十一）。然連忠興係被告劉新山之
      外甥，並無迴護乙○○之必要。被告戊○○所提出之薪資
      表復不能證明連忠興係六十九年十月三十一日離職，相互
      參酌，應以連忠興之供證為可採。又被告提出之前開轉帳
      傳票上「放棄股權」等字，已有刮擦塗改痕跡（本院卷(三)
      第五十七－一頁），仍不得為被告戊○○有利證據之認定
      。
    15.原告於領取該傳票上所載款項並簽名其上之事實，均不否
      認，惟均稱曾加蓋印章，經調查局鑑定結果「股權轉讓同
      意書、華菱電氣公司函、股權讓渡書、請求書上『乙○○
      』印文，經鑑定結果其彼此間均相同。股權轉讓同意書、
      轉帳傳票、股權讓渡書、請求書等文件上『丁○○』印文
      經鑑定結果其彼此間均相同。」（本院卷(三)第四十七頁）
      ，足證均係戊○○與劉新園、劉新山以偽刻之印章加蓋。
      該轉帳傳票上所蓋乙○○印章，經調查局鑑定結果，與乙
      ○○使用於台灣銀行永和分行甲存帳戶之印鑑章相同，但
      乙○○於辭去董事長職務後，已於六十九年九月四日，委
      由會計師吳統雄具函通知及於同月十五日以台北支局第四
      四五號郵局存證信函警告被告戊○○於即日起停止使用該
      印鑑章並囑交還，經戊○○於同月十一日函復，表示仍由
      公司使用該印鑑章（本院卷(三)第四十八頁、第四十九頁）
      ，迄乙○○提起本案刑事案件後，戊○○未舉證證明已將
      該印鑑章交還乙○○，足見上述轉帳傳票上所蓋乙○○印
      章，係戊○○與劉新園、劉新山利用持有乙○○印鑑章之
      機會予以盜蓋無疑。戊○○於刑事庭提出上開「請求書」
      及「轉帳傳票」，冀以製作在前及其上丁○○等人之印文
      與股權轉讓同意書、股權讓渡書之印文相同，以假證假，
      謂兩者皆真，惟所為欲蓋彌彰，自不足為戊○○有利之認
      定。
    16.華菱公司各股東之印章大都存放於公司，先後由會計林寶
      秀、劉金治、賴靜甘保管，以備不時之需，嗣於六十九年
      初戊○○主管會計後，即由其保管，直至六十九年六月以
      後，始分別由各股東拿回，業據證人連忠興證稱：「我的
      圖章都放在公司，六十九年十月三十一日的領薪簿上面的
      印章是會計小姐蓋的，當時我已離開公司」、「我的印章
      都放在公司，都是交給會計保管，直到十一月時，會計小
      姐才交還給我」、「我本來有向戊○○要，但他說我的印
      鑑尚未變更，標誌申請不出來，所以暫時不能還。」（本
      院卷(三)第八十一頁、第一○二頁以下）。證人胡利男證稱
      ：「我的印章在我離職前都放在公司會計那裡，直到我離
      職前幾天才拿回來。」、「我的印章並無申報遺失。」（
      本院卷(三)第一○八頁以下），證人胡劉秀美證稱：「我們
      幾個人的印章都是放在公司裡，離職時我先生才去把章拿
      回來。」（同上卷第一○二頁以下）等語明確。
    17.被告戊○○除盜蓋「張玉」印章於六十九年十二月二十
      四日之股權轉讓同意書外，並盜蓋乙○○之印章於六十九
      年十月十五日之轉帳傳票，已如前述，自不能因被告戊○
      ○未一併盜用其他股東原留存公司之印章，即謂上開轉帳
      傳票及股權轉讓同意書上乙○○、張玉之印文非被告所
      盜用。另被告戊○○已因前述偽造文書犯行，經本院刑事
      庭於八十六年一月十四日以八十五年度重上更(一)字第一一
      四號判處有期徒刑六月，減為有期徒刑三月，再減為有期
      徒刑一月又十五日，並經最高法院於八十六年四月三十日
      以八十六年度臺上字第二四九五號判決上訴駁回確定，已
      據本院調閱該刑事卷宗審閱屬實，另有該刑事判決二份在
      卷可參（本院訴字卷第一三八頁以下）被告戊○○否認其
      偽造文書犯行自無足採。原告主張被告戊○○係以偽造文
      書之方法取得原告之股權之事實，堪認為實在。
  (二)其餘被告輾轉取得系爭股權，均係基於通謀虛偽意思表示：
    1.劉新山為華菱公司負責人，迄今仍未變更，有華菱公司案
      卷可參（本院卷(一)第一六三頁－第一六四頁），雖本院九
      十年度上字第七六五號民事判決、八十八年度上訴字第二
      ○○○號刑事判決認定劉新山不具華菱公司股東、董事長
      之身分，然劉新山在該等判決確定前，仍為華菱公司負責
      人。劉新山以華屋公司負責人名義向甲○○購買華菱公司
      一半股份五千股，於八十九年十二月二十八日辦理過戶登
      記，再於九十年五月十一日將上開股份移轉事項登載在華
      菱公司股東名冊等情，有被告提出之華菱公司五千股股票
      影本（背面記事欄）及華菱公司股東名冊一份附卷可稽（
      本院卷(一)第一六五頁背面、卷(三)第一九九－一頁）。
    2.劉新山在檢察官偵查供陳：「……『華苓（菱）』公司後
      來轉讓予『華屋』而不存在。」、「……因在年『華苓
      (菱）』已將資產賣予『華屋』」（本院卷(三) 第一八二頁
      背面、第一八三頁正面），劉新山於本院刑事庭並提出華
      菱公司與華屋公司間之不動產買賣契約書在卷為證（本院
      卷(三)第二二六頁－第二二八頁。而華菱公司原登記資本總
      額為一千萬元（本院卷(三)第一二七頁），然華菱公司自行
      向財政部臺北市國稅局中正稽徵所提出之資產負債表所載
      ，其八十四年十二月三十一日之資產總額、負債及淨值總
      額僅為四十八萬六千三百三十三元，八十五年十二月三十
      一日之資產總額、負債及淨值總額僅為五十六萬六千一百
      九十元，八十六年十二月三十一日之資產總額、負債及淨
      值總額僅為六十萬三千七百一十五點四一元，八十七年十
      二月三十一日之資產總額、負債及淨值總額僅為六十萬三
      千一百二十七點四一元，有財政部臺北市國稅局中正稽徵
      所九十年十二月十三日財北國稅中正審字第九００一四三
      ０四號函及所附華菱公司資產負債表在卷可查（本院卷(三)
      第一五○頁－第一六○頁）。另劉新山於本院刑事庭供稱
      ：（（對華菱公司八十三年至八十七年營利事業所得稅申
      報資料有何意見？）〔提示並告以要旨〕沒有。那時公司
      幾乎沒有營業了。」云云（本院卷(三)第二二一頁）。則華
      菱公司自八十四年起，其資產僅剩五、六十萬元之譜，公
      司亦未正常營運，其屬虧損連連，財務不佳之公司，無庸
      置疑。
    4.戊○○對於丙○○支付股款之方法，雖於臺灣臺北地方法
      院刑事庭供陳：「（丙○○有沒有跟你說購買股份？有一
      年他說臺灣景氣很好他要回臺灣投資。」、「（丙○○買
      股票多少錢、怎麼買、多少錢怎麼算出來、如何付款，你
      是否還記得？）我那時跟他說股票五千股，每股一千元，
      照股票面額交易是五百萬，付款他是在美國以美金一比三
      十結算，他拿美鈔全部一百元給我，少於一百元才拿零錢
      給我，他拿美金十六萬多，多大包我不記得，因為他分很
      多次。」（本院卷(三)第一四二頁、第一四三頁）。核其證
      述內容不僅與一般未上市股票交易之常情不符，所證稱分
      多次給付一節，未書寫任何收據以為憑證，更與此類大筆
      公司股票交易之常理有違，戊○○上開證言自與事實不符
      而無足採。戊○○另於本院刑事庭調查中更異前詞，提出
      「SHIN-CHEN LIU」在「Bank of America」之帳戶進出明
      細影本以證明丙○○曾有支付股款，觀諸該明細影本中，
      於一九九七年五月八日亦確有記載一筆二九、九八五美元
      之款項「Benef:Liu Shin Chen  Orin:Miss Pan」（本院
      卷(三)第二二九頁－第二三○頁）。然此一筆款項之匯入時
      間為一九九七年五月八日（即民國八十六年五月八日），
      核與戊○○、丙○○間辦理登記股東變更之時間「八十六
      年十月十一日」（本院卷(三)第一三二頁），相隔有五個月
      之久；且此部分帳目僅係所謂「Liu  Shin Chen」者與「
      Miss Pan」間之金錢往來，仍不足證明丙○○確支付購買
      華菱股票之款項予戊○○，該等資料自不足證明被告丙○
      ○已支付購買華菱股票之款項五百萬元予戊○○。
    5.被告甲○○對於其支付股款之方法，雖稱「（買該公司股
      票之五百萬資金來源？）我娘家我放在我姐那裡，一共有
      六五○萬元，我用其中五百萬元去買華菱公司的股票。娘
      家給我錢時都是拿『現金』給我，陸續給我，我存下來，
      共拿到六五○萬元現金。」、「（得到六五○萬元來源？
      ）我媽生前交給我姐，我便把錢寄放在我姐處做生意投資
      。我姊是陳余阿祝，她往生了。她七十幾年時就給了我六
      五○萬元。」云云（本院卷(三)第一六三頁正面、背面）。
      惟於七十年代至八十年間，銀行定期存款利率高達百分之
      七左右，以總額五百萬元計算每年之銀行利息即可達三十
      五萬元之鉅，已相當於一位職員之全年度薪資所得，且現
      款存放於銀行，又可免去保管責任及避免失竊之虞；以甲
      ○○當時僅為華屋公司低階助理會計，其薪資所得有限（
      本院卷(三)第一七二頁、第一七三頁，甲○○八十八、八十
      九年度之薪資所得依序為二十四萬四千八百八十八元、三
      十萬一千一百零一元），其本業為會計專長在資金運用，
      豈有自願放棄每年當然可能獲得之高額利息，反而費盡心
      思將現款保管於家中，以致未能說明其向丙○○購買本案
      股票資金來源之理，甲○○上開證言亦非屬實而無可採。
    6.本案購買股票之丙○○、甲○○，均未能有購買股票鉅額
      資金來源之合理說明，其等是否有向前手購買本案華菱公
      司股份五千股之事實，自容懷疑。況華菱公司自八十四年
      間起其資產即僅剩五、六十萬元之譜，公司亦未正常營運
      ，其屬虧損連連，財務不佳之公司，已如前述。被告丙○
      ○、甲○○縱係至愚，亦無花費五百萬元之鉅款，購買資
      產即僅剩五、六十萬元公司一半股份之理。況以被告僅係
      收入不豐公司職員，茍真花費鉅資購買華菱公司之一半股
      份計五千股，自應對華菱公司之營運、前程有極大之關心
      與投注，卻在華菱公司總計僅有七位之股東，即有四人分
      任董事長（一人）、董事（二人）、監察人（一人）之情
      況下（本院卷(一)第一六三頁背面），以其占有該公司一半
      股份之最大股東身分，始終未爭取出任董事長或董事或監
      察人，復未曾參加公司股東會、董事會之紀錄，更是與事
      理有違而令人無法置信。被告戊○○、甲○○所述買賣、
      轉讓華菱公司五千股股份之供證，顯非實在。
    7.本院於八十六年九月九日以八十五年重上更(一)字第一八八
      號民事判決戊○○應將賴吳和子於華菱公司之股份一千三
      百股及劉新圖、張玉之股份各八百股之登記塗銷，回復
      原所為之股份登記，並經最高法院於八十七年四月二日以
      八十七年度臺上字第七０四號判決「上訴駁回」確定，有
      上開判決二份在卷可參（本院卷(三)證物袋）。劉新山為華
      菱公司之董事長，在檢察官偵查中已供陳：「華苓（菱）
      公司後來轉讓予『華屋』公司而不存在……因在六十九年
      『華苓（菱）』已將資產賣予『華屋』」云云，於本院刑
      事庭供稱：「那時候幾乎沒有營業了」，均如前述，則劉
      新山對於華菱公司之營運不佳、資產所剩無幾、是否值得
      以五百萬元之鉅資購買華菱公司一半之股份五千股各節，
      應知之甚詳。劉新山明知戊○○、丙○○間，及丙○○、
      甲○○間之股份買賣過程及股東變更登記，均係出自通謀
      虛偽意思表示，無庸置疑。
    8.華菱公司原登記資本總額僅為一千萬元，而依該公司自行
      向財政部臺北市國稅局中正稽徵所提出之資產負債表之記
      載，其八十四年十二月三十一日之資產總額、負債及淨值
      總額僅為四十八萬六千三百三十三元，八十五年十二月三
      十一日之資產總額、負債及淨值總額僅為五十六萬六千一
      百九十元，八十六年十二月三十一日之資產總額、負債及
      淨值總額僅為六十萬三千七百一十五點四一元，八十七年
      十二月三十一日之資產總額、負債及淨值總額僅為六十萬
      三千一百二十七點四一元，參諸劉新山前述「那時候幾乎
      沒有營業了」云云，劉新山當得見華菱公司之營運非佳、
      資產所剩無幾，已如前述。則以八十九年十二月間華菱公
      司之境況，華菱公司一半之股份五千股自無五百萬元、一
      千萬元，甚或二千五百萬元之天價可言。
    9.況甲○○與劉新山擔任負責人之華屋公司就前述華菱公司
      股份五千股為轉讓行為時，證券交易法（八十九年七月十
      九日總統令修正公布）第六條第一項規定：本法稱有價證
      券，謂政府債券、公司股票、公司債券及經財政部核准之
      其他有價證券。同法第四十三條第一項前段規定：有價證
      券買賣之給付或交割，「應」以現款、現貨為之。乃劉新
      山以華屋公司負責人名義向甲○○購買並無高額價值之華
      菱公司一半股份五千股，已先於八十九年十二月二十八日
      辦理過戶登記，再於九十年五月十一日將上開股份移轉事
      項登載在華菱公司股東名簿（本院卷(三)第一九一二頁、第
      一九九－一頁），竟違反首揭規定，開具顯不相當而高達
      「二千五百萬元」之金額，發票日遲至「九十年六月三十
      日」之遠期支票支應，嗣又將發票日改為「九十一年六月
      三十日」（本院卷(三)第一六五頁背面、第一六七頁）。惟
      迄本院刑事庭於九十二年五月一日審理終結仍未能兌現該
      紙支票（本院卷(三)第二二三頁），而甲○○卻不急於追索
      清償，更屬嚴重乖違事理。綜上，均足證甲○○與華屋公
      司間之股份買賣過程及股東變更登記，係通謀虛偽意思表
      示，而屬不實之事項，且為甲○○、華屋公司所明知故為
      。
    10.劉新山亦因上開偽造文書犯行經本院刑事庭於九十二年五
      月十五日以九十一年度上易字第三三九九號刑事判決「劉
      新山從事業務之人，明知為不實之事項，而登載於其業務
      上作成之文書，足以生損害於他人，累犯，處有期徒刑五
      月，如易科罰金，以（銀元）三百元折算一日。」確定，
      已據本院依職權調閱該刑事卷宗審閱屬實，另有刑事判決
      一份在卷可參（本院卷(一)第五十二頁以下）。綜上，被告
      丙○○、甲○○及劉新山為負責人之華屋公司輾轉取得系
      爭股權，均係基於通謀虛偽意思表示而取得，甲○○、華
      屋公司否認其等係基於通謀虛偽意思表示取得系爭股權云
      云，自無足採。
  (三)原告之請求權尚未罹於時效而消滅：
    1.被告戊○○、甲○○、華屋公司辯稱原告主張被告戊○○
      之侵權行為在六十九年、七十年間，原告於七十四年五月
      二十七日提起本件附帶民事訴訟，已逾侵權行為時效，於
      八十六年九月二日另主張不當得利，亦已逾不當得利十五
      年時效云云。
    2.查本院八十五年度重上更(十四)字第一一四號刑事判決認定「
      關於偽造之時間及地點：被告（按指戊○○）否認犯行，
      對於偽刻乙○○、丁○○、胡利男、賴吳和子、張玉、
      劉新圖、胡劉秀美七人印章之時間、地點及刻印者之姓名
      不肯供出，惟被告係六十九年十二月二十七、二十八日將
      乙○○等七人在華菱公司股東印鑑登報聲明作廢，且劉新
      園曾持乙○○等集體股權讓渡書 (按即附表一編號４所示
      偽刻乙○○等印章所蓋印文) 至鑫良企業顧問公司委請不
      知情之高秀爵辦理公司變更登記，因與規定不合未辦，過
      數日再託不知情之高秀爵代寫股權轉讓同意書，由劉新園
      取回蓋用偽刻之乙○○等人印章，送請高秀爵於七十年元
      月七日向台北市政府建設局申請公司變更登記等情，已詳
      前述，足見是在登報聲明印鑑作廢後即六十九年十二月二
      十九日左右所偽刻。而偽刻印章七枚，須有材料、技術與
      工具，應係至不詳地點之刻印店委請不知情之人所為無誤
      。被告等變造『利管中心企劃執行進度檢討制度』之時間
      及地點，依原告等及股東胡利男，廠長連忠興在該利管中
      心制度表上簽名確認之時間為六十八年七月三十日以觀，
      顯見在此之前尚未經變造，而原告乙○○係六十九年七月
      三十一日辭去公司董事長職務，衡諸常理，應係乙○○辭
      去職務後，被告等人始啟覬覦之心，萌變造之念，參酌劉
      新園係六十九年九月九日通知各股東於同月二十日上午在
      公司召開股東會等情相印證，可知變造之日期應在六十九
      年八月至九月九日間，另劉新園自稱不通文墨，該利管中
      心制度表上之筆跡，係被告戊○○所寫，為劉新山所是認
      ，且六十九年八月間，乙○○方辭董事長職務，被告等尚
      難全盤控制華菱公司之經營權，其等變造地點應在台北市
      ○○路○段二六五巷三十一弄七號三樓劉新山、戊○○夫
      婦住所，併予說明。」參諸原告起訴狀載「……詎被告及
      訴外人劉新園、劉新山認有機可乘，除以前述偽造文書方
      式虛偽移轉股份外，復佯稱於六十九年十二月二十六日日
      上午十時召開華菱公司股東會，改選董事及修改章程，並
      於同日下午三時召開董事會，決議推選劉新園為董事長偽
      造華菱公司新章程，於七十年一月三日送至臺北市政府建
      建一字第一二四一七三號函通知准予號照准而登記於職務
      上所掌之公文書……」本院附民卷第三八九號卷第二頁正
      面、背面），堪認本件被告戊○○以偽造文書之方法取得
      系爭股權之時間在六十九年八月後至七十年三月間。
    3.而原告於七十四年五月二十七日提起本件附帶民事訴訟，
      於八十六年九月二日另主張依不當得利之法律關係請求（
      本院附民卷第一頁正面、本院訴字卷八十六年九月二日言
      詞辯論筆錄後附原告辯論意旨續狀〔未編頁〕所載），似
      均已逾侵權行為二年、不當得利十五年時效。
    4.惟按「消滅時效，因左列事由而中斷………左列事項，與
      起訴有同一效力………五、開始執行行為或聲請強制執行
      。」民法第一百二十九條第二項第五款定有明文。本件原
      告以戊○○為債務人，向臺灣臺北地方法院聲請假處分，
      經臺灣臺北地方法院於七十年四月二十日以七十年度全字
      第九五二號裁定「債權人提供擔保金新臺幣肆拾萬元（丁
      ○○部分）、三十萬元（乙○○部分）或等值之華南商業
      銀行可轉讓定期存款單，債務人對於其持有之華菱電氣股
      份有限公司之股份在壹仟貳佰股（丁○○部分）、玖佰股
      （乙○○部分）之範圍內，不得為讓與、設質及其他一切
      處分之行為。」戊○○已於七十年六月十一日受該假處分
      裁定（送達證書見本院訴更(二)字卷第一三八頁），原告並
      持上開假處分裁定聲請執行，已經臺灣臺北地方法院於七
      十年四月三十日以北院立民執七○全巳一○一二字第一六
      七七五號函華菱公司「債務人戊○○所持有貴公司股份在
      伍仟股之範圍內，不得為讓與、設質及其他一切處分行為
      。」，華菱公司已於七十年五月四日收受該函等情，已據
      本院調閱上開七十年度全字第九五二號、七十年度民執全
      巳字第一○一二號卷宗閱覽上開資料無訛（影本見本院卷
      (三)第一頁－第五頁）。再前開函以臺灣臺北地方法院名義
      函發予華菱公司，應認已開始假處分執行行為，被告辯稱
      其非以執行法官（推事）名義為之，不生執行效力云云，
      非屬可採。
    5.被告雖又辯稱前開假處分執行時，法官於七十年四月二十
      八日批示「送達裁定，發出第三人查照辦理後報結，書記
      官於七十年六月二十五日報結歸檔，是假處分執行於七十
      年六月二十五日執行程序終結，應自七十年六月二十六日
      重行起算時效，原告於七十四年五月十七日提起附帶民事
      訴訟，於八十六年九月二日另主張依不當得利之法律關係
      請求仍均已逾侵權行為二年、不當得利十五年時效云云。
    6.然按「時效因開始執行行為而中斷者，若因權利人之聲請
      ，或法律上要件之欠缺而撤銷其執行處分時，視為不中斷
      。時效因聲請強制執行而中斷者，若撤回其聲請，或其聲
      請被駁回時，視為不中斷。」、「時效中斷者，自中斷之
      事由終止時，重行起算。」民法第一百三十六條、第一百
      三十七條第一項定有明文。本件前述假處分執行無因法律
      上要件之欠缺而撤銷其執行處分，亦未由原告撤回其聲明
      ，且無原告之聲請被駁回之情形，自無民法第一百三十六
      條視為不中斷之情形。另依民法第一百三十七條第一項之
      規定，消滅時效已因開始執行而中斷者，自各該執行程序
      終結時起重新起算。另按「假扣押之執行，依強制執行法
      第一百三十六條準用關於動產不動產執行之規定，故假扣
      押之執行亦係以查封為開始，而以假扣押之標的脫離假扣
      押之處置，如將假扣押標的交付執行或撤銷假扣押，其程
      序方為終結。原判以假扣押查封完畢，認為執行程序業已
      終結，不得提起執行異議之訴，自難謂合。」已據最高法
      院四十四年度臺上字第一三二八號著為判例。
    7.前開臺灣臺北地方法院七十年度民執全巳字第一○一二號
      假處分執行事件，其假處分之標的尚未脫離假處分之處置
      ，即假處分標的尚未交付執行，亦未撤銷假處分，已據本
      院調閱該假處分執行卷宗審閱屬實。另觀被告戊○○於九
      十年三月五日聲請撤銷假處分，經本院於九十年四月十七
      日以九十年度聲字第三○號駁回其聲請，亦可證前開假處
      分未經撤銷。雖臺灣臺北地方法院法官於執行筆錄批示「
      十年六月二十五日報結歸檔（見本院卷(三)第三頁背面、本
      院訴更(二)字卷第八十九頁）。然上開法官批示「發出第三
      人查照辦理後報結」及書記官於七十年六月二十五日將案
      件歸檔，均係民事執行處行政程序之處理，亦即上開法官
      批示、書記官報結歸檔僅為假處分執行完畢，非假處分程
      序終結，被告戊○○、甲○○、華屋公司顯係將假處分執
      行完畢誤為假處分程序終結，是不得以法官為上開批示及
      書記官將卷宗歸檔，即謂假處分之執行已為程序上之終結
      。換言之，本件假處分之執行是否終結，仍端賴假處分之
      標的脫離假處分之處置，如將假處分標的交付執行或撤銷
      假處分，其程序方為終結。被告以前開法官之批示、書記
      官之歸檔，逕謂假處分執行已終結，應自七十年六月二十
      五日起算云云，即無足採。
    8.本件假處分於七十年四月二十八日開始執行（本院卷(三)第
      三頁），消滅時效因開始執行而中斷，迄今尚無假處分之
      執行終結之情形，則原告於七十四年五月二十七日依侵權
      行為損害賠償之法則提起本件附帶民事訴訟，於八十六年
      九月二日另主張依不當得利之法律關係請求，均係於時效
      中斷之期間內所提起而未罹於時效而消滅，被告辯稱原告
      之請求權已罹時效而消滅云云，亦無可採。
  (四)被告戊○○以前述偽造文書方法自原告處取得系爭股份，確
    有不當得利事實，被告戊○○再將系爭股份移轉予丙○○、
    丙○○再移轉予甲○○、甲○○再移轉予華屋公司，均為通
    謀虛偽意思表示而均為無效，則甲○○得依不當得利之法律
    關係向華屋公司請求返還爭股份、丙○○得依不當得利法律
    關係向甲○○請求返還系爭股份、戊○○得再依不當得利法
    律關係向丙○○請求返還系爭股份，並辦理股東名簿變更登
    記，而甲○○、丙○○、戊○○均怠於行使上開不當得利返
    還請求權，原告為保全對被告戊○○不當得利返還請求權，
    自得依民法第二百四十二條之規定，依序代位戊○○、丙○
    ○、甲○○，向華屋公司請求返還股份、辦理股東名簿變更
    登記而為本件備位聲明所示之請求：
    1.依本院卷(一)第一一六頁原告之準備書(二)狀雖載「一、被告
      戊○○確有侵權行為及不當得利之事實……構成民法第一
      百八十四條之侵權行為及同法第一百七十九條之不當得利
      ……足證被告戊○○之侵權行為及不當得利之事實……」
      ，然原告前已變更其訴，改依「原告等主張基於不當得利
      請求權，訴請被告戊○○……」（本院訴字卷原告八十六
      年九月二日辯論意旨續狀所載），本院七十四年度訴字第
      二三九號民事判決理由欄一、程序方面載「(二)原告起訴主
      張本於侵權行為損害賠償請求，請求相對人戊○○辦理股
      份塗銷登記，並回復為原告名義，同時請求華菱公司應向
      主管機關辦理塗銷及變更登記手續，嗣因被告為時效之抗
      辯，又本於同一事實變更為不當得利之返還請求權，請求
      被告戊○○辦理股份塗銷及變更為原告名義，華菱公司應
      辦理塗銷及變更登記手續，依最高法院五十六年台上字第
      三０六四號判例，應予准許。」，本院九十一年度訴更(三)
      字第五號民事判決亦載「查原告提起本件附帶民事訴訟，
      原係依侵權行為之法律關係請求損害賠償，於移送民事庭
      後，因被告為時效抗辯，原告於八十六年九月二日改依不
      當得利之法律關係請求，因其請求之基礎事實同一，揆諸
      上開民事訴訟法第二百五十五條第一項第二款規定，其所
      為訴之變更，應予准許。」，該判決就實體方面認戊○○
      之給付已為不能，判決「原告變更之訴駁回」，是本件原
      告對戊○○之請求訴訟標的已由侵權行為損害賠償請求權
      變更為不當得利請求權。而按「原告將原訴變更時，法院
      以其訴之變更為合法，而原訴可認為已因撤回而終結者，
      應專就新訴裁判。」已據最高法院六十六年度臺上字第三
      三二○號著為判例，是原告原訴訟標的侵權行為損害賠償
      請求權部分，已因其訴變更為不當得利請求權為合法而撤
      回，本院僅須就新訴裁判，不受原告書狀一再重覆之原訴
      侵權行為損害賠償請求權之拘束。
    2.戊○○夥同劉新山、劉新園共同以偽造文書之方法，將原
      告之股份非法移轉予戊○○，致生損害於原告，已如前述
      ，自構成民法第一百七十九條之不當得利，原告對戊○○
      原有不當得利請求權，是戊○○為原告之債務人。而戊○
      ○再將系爭股份移轉予丙○○、丙○○再移轉予甲○○、
      甲○○再移轉予華屋公司，均為通謀虛偽意思表示，有如
      前述，依民法第八十七條第一項之規定均為無效，則甲○
      ○得依不當得利之法律關係向華屋公司請求返還爭股份、
      丙○○得依不當得利法律關係向甲○○請求返還系爭股份
      、戊○○得再依不當得利法律關係向丙○○請求返還系爭
      股份並辦理股東名簿變更登記，是華屋公司、甲○○、丙
      ○○依序為甲○○、丙○○、戊○○之債務人。
    3.另按「表意人與相對人通謀而為虛偽意思表示者，其意思
      表示無效。但不得以其無效對抗善意第三人。」、「無效
      法律行為之當事人，於行為當時知其無效，或可得而知者
      ，應負回復原狀或損害賠償之責任。」民法第八十七條第
      一項、第一百十三條分別定有明文。是被告戊○○、丙○
      ○、甲○○原得依民法第一百十三條之規定依序請求丙○
      ○、甲○○、華屋公司回復原狀，然當事人如因無效行為
      曾已受領給付，應依不當得利負返還其利益之責任（民法
      第一百八十一條、第一百八十二條），此時不以受領人明
      知法律行為無效或可得而知為必要，則原告不以受領人即
      丙○○、甲○○、華屋公司為明知法律行為無效或可得而
      知為要件，逕依不當得利請求權，主張甲○○得依不當得
      利之法律關係向華屋公司請求返還爭股份、丙○○得依不
      當得利法律關係向甲○○請求返還系爭股份、戊○○得再
      依不當得利法律關係向丙○○請求返還系爭股份並均辦理
      股東名簿變更登記，仍屬有據。
    4.本件甲○○、丙○○、戊○○均怠於行使上開不當得利返
      還請求權，此觀前述戊○○、甲○○、華屋公司之負責人
      劉新山均主張其等間之移轉系爭股份為真實，非通謀虛偽
      意思表示云云，其等既主張上開移轉系爭股份為真實，非
      通謀虛偽意思表示，當不可能為與自己主張相反行為而向
      後手請求不當利益之返還，自足證明甲○○、丙○○、戊
      ○○均怠於行使上開不當得利返還請求權。另按「債務人
      怠於行使其權利時，債權人因保全債權，得以自己之名義
      ，行使其權利。但專屬於債務人本身者，不在此限。」民
      法第二百四十二條定有明文。原告為保全對被告戊○○不
      當得利返還請求權，自得依民法第二百四十二條之規定，
      依序代位戊○○、丙○○、甲○○，向華屋公司請求返還
      股份並辦理股東名簿變更登記。
五綜上所述，原告備位聲明請求「被告華屋實業股份有限公司應
  將華菱電氣企業股份有限公司股份二千一百股返還被告甲○○
  ，並應辦理股東名簿變更登記予甲○○；被告甲○○應將華菱
  電氣企業股份有限公司股份二千一百股返還被告丙○○，並應
  辦理股東名簿變更登記予丙○○；被告丙○○應將華菱電氣企
  業股份有限公司股份二千一百股返還被告戊○○，並應辦理股
  東名簿變更登記予戊○○；再被告戊○○應將華菱電氣企業股
  份有限公司股份九百股返還原告乙○○，及將華菱電氣企業股
  份有限公司股份一千二百股返還原告丁○○，並應分別辦理股
  東名簿變更登記予乙○○、丁○○。」，於法有據，應予准許
  。其逾此範圍之請求，於法無據，應予駁回（按本件預備之合
  併，法院如認先位之訴為有理由，對於備位之訴，無庸為審判
  ，若認先位之訴無理由，而備位之訴有理由時，就備位之訴固
  應為原告勝訴之判決，對於先位之訴，仍須於判決主文記載駁
  回該部分之訴之旨）。
六本件因事證已臻明確，兩造其餘攻擊、防禦方法及所為之立證
  ，與判決之結果不生若何影響，無庸再逐一予以論究，合併敘
  明。
據上論結，原告追加、變更之訴，為一部有理由（備位聲明部分
），一部無理由（先位聲明部分），依民事訴訟法第七十九條、
第八十五條第一項前段、第三百八十五條第一項前段判決如主文
。
中　　華　　民　　國　　94　　年　　1 　　月　　4 　　日
                              民事第一庭
                                  審判長法  官  尤豐彥
                                        法  官  陳金圍
                                        法  官  湯美玉
正本係照原本作成。
如不服本判決，應於收受送達後二十日內向本院提出上訴書狀，
其未表明上訴理由者，應於提出上訴後二十日內向本院補提理由
書狀（均須按他造當事人之人數附繕本）上訴時應提出委任律師
或具有律師資格之人之委任狀；委任有律師資格者，另應附具律
師資格證書及釋明委任人與受任人有民事訴訟法第四百六十六條
之一第一項但書或第二項（詳附註）所定關係之釋明文書影本。
中　　華　　民　　國　　94　　年　　1 　　月　　4 　　日
                                        書記官  賴淑真
附註：
民事訴訟法第四百六十六條之一（第一項、第二項）：
對於第二審判決上訴，上訴人應委任律師為訴訟代理人。但上訴
人或其他法定代理人具有律師資格者，不在此限。
上訴人之配偶、三親等內之血親、二親等內之姻親，或上訴人為
法人、中央或地方機關時，其所屬專任人員具有律師資格並經法
院認為適當者，亦得為第三審訴訟代理人。
